【裁判字號】    91,再易,29
【裁判日期】    920217
【裁判案由】    給付價金
【裁判全文】
臺灣高等法院臺南分院民事裁定  九十一年度再易字第二九號  Ｊ
      再審聲請人    甲  ○  ○.
      再審相對人    宗大建設股份有限公司
      法定代理人    林  永  木.
      代  理  人    吳  振  聲.
右當事人間就請求給付價金之再審事件，聲請人對於中華民國九十一年九月三十日本
院九十一年度再字第二十八號確定裁定，聲請再審，本院裁定如左：
      主      文
聲請駁回。
聲請程序費用由再審聲請人負擔。
      理      由
一、本件聲請再審意旨略以：
（一）  鈞院九十一年度再字第二八號再審之訴之裁定，係以民事訴訟法第五百條第
      一項逾三十日為由，駁回再審聲請人所提之再審之訴。惟按民事訴訟法第五百
      條第一項、第二項均無此應於三十日之不變期間內提起再審之訴之規定，因之
      原確定裁定駁回再審聲請人之再審之訴，為違背民事訴訟法第四百六十八條規
      定，亦即判決適用法規不當，為違背法令。
（二）再審聲請人於三審法院判決後，於民國（下同）九十一年七月二十六日接獲嘉
      義市地政事務所函後，始知悉嘉義市地政事務所函已證明再審聲請人確實迄今
      尚未塗銷土地抵押權。而此可推翻原第一、二及三審法院之確定判決，因依民
      事訴訟法第五百條第二項「前項期間，自判決確定時起算。但再審之理由知悉
      在後者，自知悉時起算」。同條第三項「再審之訴，自判決確定時起，其再審
      之理由發生時起，如已逾五年者，不得提起。但以第四百九十六條第一項五款
      、第六款或第十二款情形為再審之理由者，不在此限」等規定，本件原再審之
      訴再審聲請人係於九十一年八月八日提出再審之訴，自無不合。而該裁定不得
      抗告，顯為圖利出賣人即再審相對人宗大建設股份有限公司（法定代理人）林
      永木。因之，再審聲請人依民事訴訟法第五百零七條：「裁定已經確定，而有
      第四百九十六條第一項或第四百九十七條之情形者，得準用本編之規定，聲請
      再審。」之規定聲請再審。
（三）因三審法院判決後，再審聲請人於九十一年七月二十六日接獲嘉義市地政事務
      所函，證明再審相對人出售土地之抵押權尚未塗銷，有利再審聲請人提起再審
      理由，即於九十一年八月八日發出陳情，並於九十一年八月八日寄台灣高等法
      院台南分院請求再審，及於九十一年八月十四日寄台灣台南地方法院、台灣嘉
      義地方法院及最高法院等法院請求再審，且於九十一年八月三十日接獲台灣高
      等法院台南分院九十一年度再抗字第二號民事裁定，其主文為：「再審原告應
      於收受本裁定後七日內補具再審訴狀，及郵資費用新台幣三百四十元」，再審
      聲請人即依裁定於九十一年九月四日寄出補具再審訴狀，並附三審法院判決後
      新發現的新證物，即：嘉義市地政事務所函（發文日期：中華民國九十一年七
      月二十三日，發文字號：九十一嘉市地一字第七五三○號），證明再審相對人
      出售給予再審聲請人之土地確未塗銷抵押權，而與原第一、二及三審法院判決
      認已塗銷抵押權之事實不符（土地登記以嘉義市地政事務所登記為準）；並據
      此為請求再審之理由。
（四）詎  鈞院九十一年度再字第二八號民事裁定竟以逾三十日為由，駁回再審聲請
      人所提起之再審之訴。惟再審之訴無規定逾三十日不得提起之規定，其裁定違
      背事實，又違背民事訴訟法第四百六十八條規定，為違背法令。按再審聲請人
      於九十一年七月二十六日收到嘉義市地政事務所函後，依民事訴訟法第五百條
      第二項與第三項規定，撰寫書狀後於九十一年八月八日請求再審之訴，並於書
      狀明載新發現主要證物：嘉義市地政事務所函證明再審相對出售之坐落嘉義市
      ○○段第二六○之四地號土地（以下簡稱系爭土地）所設定抵押權尚未塗銷。
      可見為合法之請求再審之訴的法定期間。且本件再審之訴係因不服原第一、二
      及三審法院判決違背民法第七百五十七條及民事訴訟法第三百九十八條後段『
      但於上訴期間內有合法之上訴者，阻其判決確定。』之規定，提起再審之訴，
      訴訟期間尚未間斷，迄今判決尚未確定，自尚未逾三十日，亦未逾五年。
（五）因再審相對人出售之系爭土地及其地上興建預售房屋，有關十五，三十二坪『
      露台另計【即謂露出房屋外面積另計】，並說明本房屋無露台面積，若有露台
      面積登記時，不另計價』之約定，何謂露台之解釋於買賣契約書第十四條公共
      管理第三項詳有明說露台是公共設施面積，買賣面積訂立於買賣契約書第一條
      第一款出售與再審聲請人。並於買賣契約書第一條五款明訂買賣面積依第一條
      第一款面積為準，若買賣面積移轉登記面積誤差時，不得超過誤差百分點之二
      ；又於買賣契約書第七條第一項再審相對人保證買賣土地及房屋產權清楚，復
      於買賣契約書第七條三項及第十九條明訂另有土地要合併，合併後買賣土地變
      成持分面積，然後辦理分割，分割後辦理移轉登記。所以買賣契約書第一條第
      二項之土地部份：乙方應將前項房屋所坐落基地應有之持分權利售予甲方，確
      定土地買賣面積依買賣契約書第一條第一款所訂面積一千六百四十二，八八坪
      ；其持分權利範圍及面積則以地政機關登記為準，雙方均無異議。因不動產物
      權，依民法第七百五十七條及第七百五十八條規定，雙方當然不得異議。再審
      相對人自應依此約定交付買賣面積一千六百四十二，八八坪之土地，並移轉所
      有權登記予再審聲請人，且塗銷土地抵押權。否則，再審聲請人得拒買，非無
      理由。
（六）依買賣契約書第七條第六項約定，買賣價款限以現金或即期支票收取，且再審
      相對人收受現金之價款後，並由再審聲請人依買賣契約書第七條六項四款，就
      預為暫繳之稅費，預開於八十五年十一月二十五日期日、面額新台幣（下同）
      一百三十九萬四千四百六十二元之支票交予再審相對人後；未料，再審相對人
      收取全部價款現金、稅費支票後，於辦理房地產移轉登記時，竟偽造買賣所有
      權移轉契約書，減少買賣面積，且於買賣土地移轉契約書登載：土地抵押權均
      由承買人承受，使再審聲請人無法接受，土地與房屋面積減少，無法使用『（
      房屋藉設於嘉義市○○街一四○巷二號）房屋移轉登記總面積只 32.60平方公
      尺，不足面積18.044856 平方公尺，即不足三分之一面積（使本雜誌社不足面
      積無法使用）』。至土地移轉登記面積變成5431.00 平方公尺之一萬分之15 ，
      約持分土地面積二坪，即不足土地面積一千六百四十坪；如此差距之多，無法
      利用。而且系爭土地抵押權貸款四億五千二百四十萬元（運用權力超貸約十倍
      ），迄今尚未塗銷土地抵押權。嗣經再審聲請人發現後，於八十五年間依民法
      第三百五十三條之規定以再審相對人無法履行買賣契約各條款約定，解除買賣
      契約並請求違約賠償。至解除權之行使，係依民法第二百五十八條一項規定以
      嘉義郵局存證信函通知再審相對人（即出賣人）解除買賣契約，並請其不得提
      領預開之八十五年十一月二十五日期支票款；而此為再審相對人所明知之事，
      則其既明知無法履行買賣契約各條款，且尚未塗銷系爭土地抵押權，就不得提
      領支票款，同時解除權依法已於八十五年十一月二十五日成立，則依民法第二
      百五十九條：契約解除時，當事人雙方回復原狀之義務，再審相對人自應依民
      法第二百五十九條第二項之規定，將受領之金錢給付，附加自受領時起之利息
      償還予再審聲請人。
（七）本件買賣契約於八十三年六月二日成立後，再審相對人利用尚未移轉買賣所有
      權登記前，於八十三年六月二十三日再度設定土地抵押權貸款四億五千二百四
      十萬元，迄今尚未塗銷抵押權，已違背買賣契約書第七條第一項乙方（即再審
      相對人）保證房屋及土地產權清楚之約定。再審相對人明知系爭土地抵押權尚
      未塗銷，而偽造土地買賣所有權移轉契約書登載：「土地抵押權均由承買人承
      受」，向嘉義市地政事務所辦理所有權移轉登記；惟前三審法院及  鈞院八十
      七年度第五十八號等判決竟認系爭土地已塗銷抵押權，其判決已屬違背事實及
      法令之判決。復不准再審聲請人解除買賣契約，且查封再審聲請人所有不動產
      即土地三筆、房屋二棟及現金一百三十九萬四千四百六十二元；因此，再審聲
      請人乃提出再審之訴；未料，  鈞院九十一年度再字第二八號裁定以再審之訴
      逾三十日為由，駁回再審之訴。惟嘉義市地政事務所函之發文日期係九十一年
      七月二十三日，再審聲請人於九十一年七月二十六日收到嘉義市地政事務所公
      函後，即於八十一年八月八日提出再審之訴，當尚未逾三十日之期間，自依法
      不合。另本件再審之訴尚未逾五年，且預售房屋興建於出售土地上，依民法第
      七百五十七條規定：「物權，除本法或其他法律有規定外不得創設」，以確保
      再審聲請人之權益。另台灣台南地方法院八十六年度訴字第三八八號判決解釋
      買賣契約時竟斷章取義解釋，違背民法第九十八條「解釋意思表示應探求當事
      人之真意，不得拘泥於所用之辭句」之規定，而判決買賣面積不依買賣契約書
      第一條第一款所定買賣面積移轉登記，而任由再審相對人以嘉義市地政所登記
      面積為準，此已違背民法第七百五十七條規定，且台灣台南地方法院非不動產
      所在地法院，亦無管轄權，其判決顯違背法律程序，依民法第七十二條（法律
      行為有背於公共秩序或善良風俗者，無效）及民事訴訟法第十條、第二十六條
      之規定，依法應廢棄原判決。
（八）最高法院八十七年度台上字第二六九四號判決，對再審聲請人所指各項理由與
      證物未經審核，就以非以其違背法令為由不得為之，而駁回上訴；因此再審聲
      請人遂提起抗告、異議之訴、再審之訴，依民事訴訟法第三百九十八條後段「
      但於上訴期間內有合法之上訴者，阻其判決確定」，判決自尚未確定，何來逾
      三十日，且法律無規定逾三十日不得提起再審之規定。因此，提起本件再審之
      訴。
（九）依民事訴訟法第五百條第二項及第三項規定，於經三審法院判決後發現新證物
      ，證明原判決內容違背事實，又違背法令時，得提出再審之訴。台灣台南地方
      法院八十六年度訴字第三八八號與  鈞院八十七年度上字第五十八號判決失未
      斟酌塗銷抵押權之事實，已屬違背事實之判決。而最高法院八十七年度台上字
      第二六九四號裁定，亦失未斟酌原第一、二審法院判決違背民事訴訟法第四百
      六十八條規定之情形，而為錯誤認定。換言之，嘉義市地政事務所證明系爭土
      地抵押權尚未塗銷之函件，係於三審法院判決後發生之公函，係為判決後知悉
      之再審理由，再審聲請人對再審理由知悉在後，即向  鈞院提出再審，自尚未
      逾三十日。因此依民事訴訟法第五百條第二項後段：「但再審之理由知悉在後
      者. 自知悉時起算」，以嘉義市地政事務所發函日期九十一年七月二十三日起
      算，亦未逾三十日。  鈞院以逾三十日為理由駁回再審之訴，其裁定違背民事
      訴訟法第五百條第三項規定，依法不合。
（十）本件再審之訴因系爭土地及房屋為不動產，依民事訴訟法第四百六十八條規定
      ，不動產物權管轄法院屬不動產所在地法院即臺灣嘉義地方法院管轄：故原確
      定判決法院於權限有無辨別不當或違背專屬管轄之規定，依法其判決應屬無效
      。又台灣台南地方法院八十六年度訴字第三八八號判決再審聲請人應給付再審
      相對人一百三十九萬四千四百六十二元，不僅不備理由，且判決理由矛盾。依
      民事訴訟法第四百六十九條第六款規定，當然違背法令而為無效。
（十一）按土地設定抵押權之塗銷，依民法第七百五十八條規定，非經登記者不生效力
      ；惟最高法院八十七年度台上字第二六九四號判決未斟酌，卻以無違背法令為
      由，駁回再審聲請人之上訴；其駁回上訴亦違背法令而為無效。再審相對人出
      售系爭房地產給予再審聲請人，於八十三年六月二日成立買賣契約後，再審相
      對人利用尚未移轉買賣所有權機會，於八十三年六月二十三日再度將出售土地
      設定抵押權，超額貸款約十倍，合計貸款四億五千二百四十萬元，然後向嘉義
      市地政事務所移轉所有權登記時竟減少登記買賣面積，其價格經嘉義市政府評
      鑑其價僅二十六萬七千二百五十五元；惟  鈞院八十七年度上字第五十八號判
      決對於再審聲請人依民事訴訟法第五十四條第一項「就他人間之訴訟標的全部
      或一部為自已買賣有所請求，或主張因其訴訟之結果，自已之權利將被侵害者
      得於本訴訟繫屬中，以其當事人兩造為共同被告，向該第一審法院起訴」』，
      及同條第二項規定：「前項情形. 如本訴訟繫屬於第二審法院者，亦得於其言
      詞辯論終結前，向該第二審法院起訴」，而為買賣權利之合理主張時，竟駁回
      再審聲請人之上訴，自亦違背法令而為無效。
（十二）爰本於重要證據漏未審酌、判決適用法規不當、判決違背法令及發見未經斟酌
      之證物或得使用該證物之理由，聲請再審，請求將本院九十一年度再字第二十
      八號確定裁定廢棄；並提出本院九十一年度再字第二十八號裁定、嘉義市地政
      事務所函、嘉義市稅捐稽徵處函、土地買賣價款分期付款表及收據（以上均為
      影本）各一份為證云云。
二、查再審聲請人係對本院九十一年度再字第二十八號確定裁定聲請再審，而併請求
    廢棄最高法院八十七年度台上字第二六九四號確定裁定及原確定判決關於再審聲
    請人敗訴部分之歷次裁判，本院自僅就本院九十一年度再字第二十八號確定裁定
    有無前開再審事由為審酌認定即可，合先予以敘明。
三、按對於確定裁定聲請再審，依民事訴訟法第五百零七條準用同法第五百零一條第
    一項第四款之規定，必須指明確定裁定有如何合於法定再審事由之具體情事，始
    為相當；又所謂表明再審理由，必須指明確定判決有如何合於法定再審事由之具
    體情事始為相當。倘僅泛言有何條款之再審事由，而無具體情事者，仍難謂已合
    法表明再審事由。既未合法表明再審事由即為無再審之事由，性質上無庸命其補
    正（最高法院六十四年度台聲字第七十六號、六十一年度台再字第一三七號判例
    參照）。次按適用法規顯有錯誤，或當事人發見未經斟酌之證物或得使用該證物
    ，得以再審之訴對於確定終局判決聲明不服；民事訴訟法第四百九十六條第一項
    第一款、第十三款固分別定有明文。惟按民事訴訟法第四百九十六條第一項第一
    款所謂適用法規顯有錯誤，係指法院就認定事實，適用法律有適用法規顯然錯誤
    之情形；茍事實審法院依卷內所附之證據資料加以取捨、判斷，而為事實之認定
    ，就令其認定事實有漏未斟酌證物或認定事實錯誤等情事，亦與適用法規有錯誤
    之再審事由有間；易言之，適用法規顯有錯誤，並不包括認定事實錯誤、取捨證
    據失當及判決不備理由之情形在內。又所謂確定判決適用法規顯有錯誤，係指確
    定判決所適用之法規顯然不合於法律規定，或與司法院現尚有效之大法官會議之
    解釋，或法院尚有效之判例顯然違反者而言；至於消極的不適用法規之情形雖亦
    包括在內，惟需消極的不適用法規顯然於判決之結果有影響者為限，且亦不包括
    漏未斟酌證據及認定事實錯誤之情形在內（司法院大法官會議釋字第一七七號解
    釋、最高法院六十年度台再字第一七○號、同院六十三年度台上字第八八○號判
    例及同院八十七年度台上字第一九三六號判決參照）。次按民事訴訟法第四百九
    十六條第一項第十三款所謂當事人發見未經斟酌之證物或得使用該證物，係指在
    前訴訟程序不知有該證物，現始知之，或雖知有此而不能使用，現始得使用者而
    言（最高法院三十二年度上字第一二四七號判例參照）；換言之，所謂發見未經
    斟酌之證物，係指前訴訟程序事實審言詞辯論終結前已存在之證物，因當事人不
    知有此或雖知之，而未能使用致未經斟酌，現始知之或現始能使用者而言。若在
    前訴訟程序事實審言詞辯論終結前已提出之證物，縱令原確定判決未加斟酌，亦
    無該款適用之餘地（最高法院八十一年度台上字第一○三四號判例參照）；且民
    事訴訟法第四百九十七條所謂重要證據漏未斟酌，係指前第二審言詞辯論終結前
    ，已經存在並已為證據聲明之證據，而第二審並未認為不必要，而仍忽略證據聲
    明未為調查，或已為調查而未就其調查之結果予以判斷者而言。若已在前判決理
    由中說明其為不必要之證據或說明就調查之結果並不能為有利原告之事實判斷，
    則為已加斟酌，不得作為再審理由。又依民事訴訟法第四百九十六條第一項第十
    三款之規定，對原確定判決提起再審之訴，並未主張有何發現未經斟酌之新證物
    ，或得使用該證物之情事，在程序上已有未合。且所指之情事於前訴訟程序第一
    、二審業已提出並經法院斟酌；即與發現未經斟酌之新證物，得依民事訴訟法第
    四百九十六條第一項第十三款規定提起再審之訴之規定不合（最高法院七十九年
    度台上字第一八三五號判決參照）。
四、經查：
（一）本件再審聲請人據以提起聲請再審之確定裁定，即本院九十一年度再字第二十
      八號請求給付價金之再審事件，已就再審聲請人前揭所陳之(一)、(二)、(三)、(四)、
      (八)及(九)部分等主張及抗辯為何不足採，已於原確定裁定理由三中詳細說明其論
      據，並以：「‧‧但查依再審程序提起再審之訴者，須對確定之終局判決為之
      ，此觀民事訴訟法第四百九十六條第一項本文規定即明；則本件再審原告（即
      本件之再審聲請人）稱本件至今尚未確定云云，顯有誤會。又按『再審之訴，
      自判決確定時起，其再審之理由發生於判決確定後者，自發生時起如已逾五年
      者，不得提起。但以第四百九十六條第一項第五款、第六款或第十二款情形為
      再審之理由者，不在此限』，民事訴訟法第五百條第三項定有明文。再審理由
      乃以再審被告（即本件之再審相對人）於八十三年六月二日成立買賣契約後，
      擅自於同年六月二十三日以系爭土地設定抵押權貸款三億元，迄今尚未塗銷該
      抵押權，違背買賣契約第七條第一項約定云云。查本院八十七年度上字第五八
      號給付價金事件，係於八十七年七月六日為判決，並於八十七年十一月十九日
      由最高法院以八十七年度台上字第二六九四號裁定駁回上訴確定；而再審原告
      主張再審被告『於八十三年六月二日成立買賣契約後，擅自於同年六月二十三
      日以系爭土地設定抵押權貸款三億元，違背買賣契約第七條第一項約定』云云
      ，其時間顯然在上開確定判決之前，自不合『再審之訴，自判決確定時起，其
      再審之理由發生於判決確定後者』之要件，則再審原告此之主張亦非有據。另
      再審之訴應係對確定之判決認有再審之理由始得為之，則再審原告於聲明第二
      項所載「撤銷台灣嘉義地方法院八十八年度執字第四七六號強制執行」云云，
      亦非本件再審之訴所得審究，其併為提起，於法無據，因再審原告對上開情事
      有所誤解，爰敘明之。」等語為由，而駁回其再審之訴確定；有本院九十一年
      度再易字第二十八號民事裁定一份附卷可稽。顯見本院原確定裁定並無就已經
      存在並已為證據聲明之證據，而第二審並未認為不必要，而仍忽略證據聲明未
      為調查，或已為調查而未就其調查之結果予以判斷者之情形。因之，再審聲請
      人就此部分所指自無依據。
（二）至再審聲請人於聲請再審意旨中另所陳之(五)、(六)、(七)、(十)、(十一)及(十二)部分等主張
      及抗辯，姑不論此已因乃係針對台灣台南地方法院八十六年度訴字第三八八號
      、本院八十七年度上字第五十八號及最高法院八十七年度台上字第二六九四號
      確定判決所為之再審理由，而與本件聲請再審事件無關，致不足採。且經本院
      審究其內容，其中再審意旨中所陳之(五)、(六)及(七)部分僅係對於原確定判決有關
      取捨證據、認定事實有所指摘；而此乃屬原審法院取捨證據、認定事實之職權
      行使範圍；從而原確定裁定依卷內所附之證據資料予以審酌，加以取捨、判斷
      而為聲請再審事實與理由之認定，既已於原確定裁定內詳為敘明其取捨、判斷
      之理由，自非不依證據而逕為判斷；亦無並未認為不必要，而仍忽略證據聲明
      未為調查，或已為調查而未就其調查之結果予以判斷者。又再審意旨中所陳之
      (十)及(十一)部分等主張則係對於原確定判決有理由不備及判決理由矛盾者，而主張
      依民事訴訟法第四百六十九條第六款之規定為無效，顯與聲請再審之理由無關
      。至再審意旨中所陳之(十二)部分之主張，按民事訴訟法所謂證據漏未斟酌，係指
      前第二審言詞辯論終結前，已經存在並已為證據聲明之證據，而第二審並未認
      為不必要，而仍忽略證據聲明未為調查，或已為調查而未就其調查之結果予以
      判斷者而言。若已在前判決理由中說明其為不必要之證據或說明就調查之結果
      並不能為有利原告之事實判斷，則為已加斟酌，不得作為再審理由。且所指之
      情事於前訴訟程序業已提出並經法院斟酌；即與發現未經斟酌之新證物，得依
      民事訴訟法第四百九十六條第一項第十三款規定提起再審之訴之規定不合（最
      高法院七十九年度台上字第一八三五號判決參照）。況民事訴訟法第四百九十
      六條第一項第一款所謂適用法規顯有錯誤，係指法院就認定事實，適用法律有
      適用法規顯然錯誤之情形，並不包括漏未斟酌證據及認定事實錯誤之情形在內
      （最高法院六十三年度台上字第八八○判例參照）。從而此部分亦與適用法規
      有錯誤及就重要證據漏未斟酌之再審事由有間，仍不足採。
（三）此外，再審聲請人亦未確切指明確定裁定有如何合於法定再審事由之具體情事
      ；則揆諸前開說明，本件再審之聲請顯無再審理由，而屬無據，應予駁回。
五、據上論結，本件再審之聲請為無理由，依民事訴訟法第五百零七條、第九十五條
    及第七十八條，裁定如主文。
中      華      民      國      九十二    年      二      月    十七    日
                                      臺灣高等法院臺南分院民事第一庭
~B1審判長法官  王    惠    一
~B2      法官  蘇    清    恭
~B3      法官  張    世    展
右為正本係照原本作成。
不得抗告。
中      華      民      國      九十二    年      二      月    十八    日
~B法院書記官  廖    英    琇


司法院資訊處製作；財團法人民間司法改革基金會備份。
